【裁判字號】    98,監,133
【裁判日期】    980729
【裁判案由】    選定禁治產人監護人
【裁判全文】
臺灣臺北地方法院民事裁定               98年度監字第133號
    聲  請  人  丙○○
    聲  請  人  乙○○
      共同
    非訟代理人  趙建和律師
    相  對  人  甲○○
                            4.
上列當事人間聲請選定禁治產監護人事件，本院裁定如下：
    主  文
聲請駁回。
聲請程序費用由聲請人負擔。
    理  由
一、本件聲請意旨略以：聲請人丙○○、乙○○係相對人甲○○
    之女及孫女，相對人甲○○（男、民國○○ 年○月○○日生、身
    分證統一編號：Ｚ000000000號），經本院於98 年5月27日以
    98年度禁字第21號裁定宣告其為禁治產人，相對人無配偶、
    父母、祖父母均已亡故，亦無家長或其後死父母之以遺囑指
    定之監護人，因組成法定親屬會議有困難，而聲請人丙○○
    與相對人甲○○共同生活，同居於新店市○○路7 巷1號3樓
    ，並實際負責照顧、養護相對人之身體及日常生活起居，爰
    依法聲請選定由聲請人丙○○擔任相對人之監護人等語。並
    提出戶籍謄本、禁治產裁定、親屬系統表為證。
二、按禁治產人應置監護人，又禁治產人之監護人，依左列順序
    定之：（一）配偶。（二）父母。（三）與禁治產人同居之
    祖父母。（四）家長。（五）後死之父或母以遺囑指定之人
    。不能依前項規定定其監護人時，由法院徵求親屬會議之意
    見選定之，民法第1110條、第1111條分別定有明文。換言之
    ，民法第1111 條第1項所示者為禁治產人之法定監護人順序
    ，無先順序之人或先順序之人不能勝任監護人時，即應由次
    順序之人為禁治產人之監護人。如不能依該條第1 項規定定
    其監護人時，始由法院徵求親屬會議之意見選定之；反之，
    如禁治產人有該條第1 項所定法定監護人時，即無須由法院
    依同條第2項選定監護人之情形，合先敘明。
三、按所謂『家』者，乃以永久共同生活為目的，而同居之親屬
    團體，家置家長，同家之人除家長外，均為家屬，民法第11
    22條、第1123條規定參照。家長、家屬間之關係，為純粹親
    屬間之身分關係，家長與家屬，不唯共同生活在一起，且彼
    此間存有支配服從關係，而由家長統攝家屬為一整體（即家
    團），以經營其永久的共同生活。依民法第1124條規定：家
    長由親屬團體中推定之；無推定時，以家中之最尊輩者為之
    ，尊輩同者，以年長者為之。最尊或最長者不能或不願管理
    家務時，由其指定家屬一人代理之。是家長之確定方法，計
    有：（一）推定；（二）法定；（三）指定等三種情形。再
    按，戶籍登記上之『戶』乃基於戶政上之必要所設，民法上
    身分關係之成立、變更及消滅，並不以戶籍登記為要件，戶
    籍登記之戶長及戶內人員與民法上所謂家長及家屬即非必屬
    一致，其至多僅能作為證明方法之一種而已（參照法務部86
    法律字第039308號函說明二）。故上開民法規定之『家長』
    以同財共居，且主持家政者，即足當之。
四、經查：相對人甲○○前經本院以98年度禁字第21號裁定宣告
    為禁治產人，聲請人主張相對人無配偶、父母及祖父母均已
    死亡等情，有戶籍謄本、本院98年度禁字第21號裁定、親屬
    系統表等件，附卷可參，亦堪認為真實。再者，揆諸卷附聲
    請人所提出之事證，相對人目前雖未設籍於其子女即聲請人
    丙○○戶內，惟聲請人丙○○已實際照顧相對人，平日關於
    相對人身體及日常生活起居等皆係由聲請人丙○○負責處理
    。綜上，本院審酌上情，認聲請人丙○○既係相對人之子女
    ，相對人之相關照顧及日常生活事宜均係由聲請人丙○○負
    責接洽、處理，彼此又共同生活，應可認聲請人丙○○為相
    對人永久共同生活，而同居一家之家長，揆諸上揭說明，聲
    請人丙○○與相對人間具有家長家屬之關係，而家長對於家
    屬應負扶養義務，是聲請人丙○○本即負有養護及療治相對
    人身體之義務。因此，自無由法院再為選定監護人之必要。
    從而，聲請人請求本院選定聲請人丙○○為相對人即禁治產
    人之監護人，於法未合，應予駁回。此外，依前揭說明，聲
    請人丙○○既合於民法第1111條第1項第4款規定之監護人，
    原無須經法院裁定，聲請人自可備足適當之資料證據，自行
    至戶政機關申請登記，附此敘明。
五、依非訟事件法第21條、民事訴訟法第78條裁定如主文。
中    華    民    國    98    年    7     月    29    日
                  家事庭  法  官  彭南元
以上正本係照原本作成。
如對本裁定抗告，須於裁定送達後十日之不變期間內，向本院提
出抗告狀。
中    華    民    國    98    年    7     月    29    日
                          書記官  尹遜言


司法院資訊處製作；財團法人民間司法改革基金會備份。
